【裁判字號】    98,易,886
【裁判日期】    980527
【裁判案由】    妨害自由等
【裁判全文】
臺灣板橋地方法院刑事判決               98年度易字第886號
公  訴  人  臺灣板橋地方法院檢察署檢察官
被      告  乙○○
選任辯護人  蘇錦霞  律師
被      告  丙○○
                  （現另案於臺灣基隆監獄執行中）
上列被告等因重利等案件，經檢察官提起公訴（97年度偵字第17
626 號），被告等於本院準備程序進行中，就被訴之事實均為有
罪之陳述，經告知其等簡式審判程序之旨，並聽取當事人之意見
後，裁定進行簡式審判程序，並判決如下：
    主  文
乙○○犯重利罪，累犯，處有期徒刑伍月，如易科罰金，以新臺
幣壹仟元折算壹日；扣案帳冊壹本沒收；又共同犯強制罪，處有
期徒刑月，如易科罰金，以新臺幣壹仟元折算壹日；應執行有
期徒刑陸月，如易科罰金，以新臺幣壹仟元折算壹日；扣案前揭
帳冊壹本沒收。
丙○○共同犯強制罪，處有期徒刑貳月，如易科罰金，以新臺幣
壹仟元折算壹日。
    事  實
一、乙○○於民國82年間，因殺人未遂案件，經本院以82年度訴
    字第2597號判決判處有期徒刑5 年，上訴後，由臺灣高等法
    院以83年度上訴字第1670號判決判處有期徒刑5 年，復上訴
    後，由最高法院以83年度台上字第6552號判決將原判決撤銷
    發回更審，再經臺灣高等法院以83年度上更一字第1021號判
    決將原判決撤銷，改判處有期徒刑5 年，上訴後，由最高法
    院以85年度台上字第2747號判決將原判決撤銷發回更審，再
    經臺灣高等法院以85年度上更二字第591 號判決將原判決撤
    銷，改判處有期徒刑5 年，上訴後，經最高法院以86年度台
    上字第6805號判決上訴駁回確定，嗣於89年5 月12日假釋出
    監，所餘刑期付保護管束，迄91年11月7 日保護管束期滿未
    經撤銷假釋，未執行之刑以已執行完畢論；詎猶未知所戒慎
    ，基於重利之故意，乘甲○○、戊○○及丁○○需款孔急之
    機會，自96年8 月7 日起至96年12月26日止，陸續借款共計
    新臺幣（下同）22萬5000元予甲○○；自96年8 月28日起至
    96年9 月11日止，陸續借款共計17萬5000元予戊○○；自95
    年8 月起至96年8 月間止，陸續借款共計17萬元予丁○○；
    並均以每萬元、每10日利息2000元計算，借1 萬元，預扣利
    息20 00 元，實拿8000元之方式，向甲○○、戊○○及丁○○收取與原本顯不相當之重利，且由甲○○簽立面額2 萬元
    之本票3 張、面額1 萬5000元之本票2 張、面額8 萬元之本
    票1 張、面額16萬元之本票1 張、面額34萬元之本票1 張及
    提供其所有之臺北市營業小客車駕駛人職業登記證、汽車行
    車執照、駕照等影本暨其與案外人間之土地買賣契約書等；
    由戊○○簽立面額2 萬元之本票6 張、面額15萬元之本票1
    張、面額3 萬元之本票1 張、借據及提供其所有之國民身分
    證、臺北市計程車駕駛人職業登記證、汽車行車執照、駕照
    等影本；由丁○○簽立面額5 萬之本票1 張、1 萬5000元之
    本票3 張、5 萬5000元之本票1 張等交乙○○收執，以供作
    擔保及清償本金之用；嗣因丁○○於97年3 月間未繳納已到
    期之利息，乙○○遂夥同丙○○，共同基於強制之犯意聯絡
    ，於97年4 月9 日，與丁○○相約在臺北縣三重市○○街與
    新興街口見面後，旋為逼迫丁○○還錢，竟強取丁○○所使
    用車牌號碼180-EZ號營業自小客車之鑰匙，逼迫丁○○簽立
    分期車讓渡使用證明書、流當品讓渡合約、汽車買賣合約書
    、委託書、當舖質押切結書等，並強行開走該車，嗣將該車
    以6 萬元價格售出，而妨害丁○○使用該車之權利；後於97
    年6 月7 日14時30分許，因乙○○與丙○○再次前往臺北縣
    三重市○○街與新興街口處，欲向丁○○收取利息時，經丁○○向警方報案，而為警當場查獲，並在乙○○位於臺北縣
    三重市○○街27巷25號4 樓住處內，扣得乙○○所有，供其
    本件重利犯罪所用之帳冊1 本。
二、案經臺北縣政府警察局板橋分局報告臺灣板橋地方法院檢察
    署檢察官偵查後起訴。
    理  由
一、認定犯罪事實所憑之證據及理由：
    訊據被告乙○○、丙○○對上揭犯罪事實，均於本院審理中
    坦承不諱，並經證人即被害人甲○○、戊○○於警詢時證稱
    明確暨證人即被害人丁○○於警詢及偵查中指述借貸與遭強
    制情節綦詳在卷；此外，復有扣案帳冊1 本、甲○○所簽立
    之本票8 張、戊○○所簽立之本票8 張、丁○○所簽立之本
    票5 張暨甲○○所有之臺北市營業小客車駕駛人職業登記證
    、汽車行車執照、駕照等影本、戊○○所有之國民身分證、
    臺北市計程車駕駛人職業登記證、汽車行車執照、駕照等影
    本及丁○○所簽立之分期車讓渡使用證明書、流當品讓渡合
    約、汽車買賣合約書、委託書、當舖質押切結書等附卷足憑
    ，俱徵被告等前開自白應與事實相符，可以採信；綜上，本
    件事證明確，被告等犯行均足以認定。
二、應適用之法律、科刑審酌事由及沒收物之處理：
(一)、核被告乙○○所為，係犯刑法第344 條重利罪及同法第304
    條第1 項之強制罪；被告丙○○所為，則係犯刑法第304 條
    第1 項之強制罪。按刑事法若干犯罪行為態樣，本質上原具
    有反覆、延續實行之特徵，立法時既予特別歸類，定為犯罪
    構成要件之行為要素，則行為人基於概括之犯意，在密切接
    近之一定時、地持續實行之複次行為，倘依社會通念，於客
    觀上認為符合一個反覆、延續性之行為觀念者，於刑法評價
    上，即應僅成立一罪。學理上所稱「集合犯」之職業性、營
    業性或收集性等具有重複特質之犯罪均屬之，例如經營、從
    事業務、收集、販賣、製造、散布等行為概念者是（最高法
    院95年度台上字第1079號判決要旨參照）。經查，本件被告
    乙○○於事實欄所述期間內，乘被害人甲○○、戊○○及丁○○急迫需款而密集多次貸與款項，並持續收取與原本顯不
    相當之重利，其手法均屬相同，且係在密切緊接之時間、同
    一地點內反覆、持續為之，屬經營、從事業務之行為，具營
    業性、職業性，顯見被告乙○○應係基於單一包括犯意為之
    ，依社會通念，於客觀上堪認為符合一個反覆、延續性之行
    為觀念，於刑法評價上，即應僅成立一罪，而屬前揭判決意
    旨所謂「集合犯」之適例，在評價上應依集合犯概念而論以
    一罪；另按繼續犯之一部行為，或牽連犯之重罪行為係在另
    一犯罪所處有期徒刑執行完畢後5 年以內者，仍該當於累犯
    加重之要件，最高法院86年度臺非字第217 號判決要旨可供
    參照；查被告乙○○於82年間，因殺人未遂案件，經本院以
    82 年 度訴字第2597號判決判處有期徒刑5 年，上訴後，由
    臺灣高等法院以83年度上訴字第1670號判決判處有期徒刑5
    年，上訴後，由最高法院以83年度台上字第6552號判決將原
    判決撤銷發回更審後，再經臺灣高等法院以83年度上更一字
    第1021號判決將原判決撤銷，改判處有期徒刑5 年，上訴後
    ，由最高法院以85年度台上字第2747號判決將原判決撤銷發
    回更審，再經臺灣高等法院以85年度上更二字第591 號判決
    將原判決撤銷，改判處有期徒刑5 年，上訴後，經最高法院
    以86年度台上字第6805號判決上訴駁回確定，嗣於89年5 月
    12日假釋出監，所餘刑期付保護管束，迄91年11月7 日保護
    管束期滿未經撤銷假釋，未執行之刑以已執行完畢論等情，
    有臺灣高等法院被告前案紀錄表在卷可參，是被告乙○○本
    件重利犯行之一部，既在前開有期徒刑執行完畢後之5 年以
    內，依最高法院86年度臺非字第217 號判決要旨，自應依累
    犯規定加重其刑。又被告乙○○與被告丙○○間，就本件所
    為之強制犯行部分，互有犯意聯絡、行為分擔，應依刑法第
    28條規定，論以共同正犯。至被告乙○○所犯強制罪與重利
    罪間，犯意各別，行為互殊，應予分論併罰。
(二)、爰審酌被告乙○○貸放金錢，取得與原本顯不相當之重利，
    危害社會金融秩序，復未能循理性、合法管道催收款項，竟
    夥同被告丙○○，為本件強制犯行，所為甚屬不該，然念及
    被告等犯後俱坦認犯行甚有悔意，兼衡被告2 人各自之素行
    、智識程度、犯罪之動機、目的、手段、所生危害等一切情
    狀，就其等各自犯行，分別量處如主文所示之刑，並均諭知
    如易科罰金之折算標準，復就被告乙○○所犯2 罪，定其應
    執行之刑暨諭知如易科罰金之折算標準，以資懲儆。
(三)、扣案之帳冊1 本，為被告乙○○所有供本件重利犯行所用之
    物，爰依刑法第38條第1 項第2 款之規定宣告沒收。至扣案
    由被害人甲○○所簽發本票8 張、戊○○所簽發本票8 張及
    丁○○所簽發本票5 張，係被害人甲○○、戊○○及丁○○
    向被告借款時提供之擔保，均核與被告重利犯行無涉，亦非
    違禁物，另扣案柴清福所簽發本票2 張、林文雄所簽發本票
    5 張及饒若望所簽發本票2 張，雖為被告乙○○交由丙○○
    所持有，然並無積極證據顯示與被告本件犯行有關，亦均非
    違禁物，是均不於本案併為沒收之宣告，附此敘明。
(四)、末按被告乙○○本件重利犯行雖起始於95年8 月間，然乃持
    續至96年12月26日止，而屬包括一罪，業如前述，則其行為
    終了之日既已跨越中華民國九十六年罪犯減刑條例第2 條所
    定犯罪在96年4 月24日以前，始得依該條例減刑之要件，是
    其本件重利犯行，自尚無該減刑條例之適用，併此敘明。
據上論斷，應依刑事訴訟法第299 條第1 項前段、第273 條之1
第1 項，刑法第304 條第1 項、第344 條、第28條、第41條第1
項前段、第47條第1 項、第51條第5 款、第38條第1 項第2 款，
刑法施行法第1 條之1 ，判決如主文。
本案經檢察官郭季青到庭執行職務。
中    華    民    國    98    年    5     月    27    日
                       刑事第十六庭   法  官  陳明偉
上正本證明與原本無異
如不服本判決應於送達後10日內向本院提出上訴狀
                                      書記官  陳玉心
中    華    民    國    98    年    5     月    27    日
附錄本案論罪科刑法條全文：
中華民國刑法第344條
（重利罪）
乘他人急迫、輕率或無經驗貸以金錢或其他物品，而取得與原本
顯不相當之重利者，處1 年以下有期徒刑、拘役或科或併科1千
元以下罰金。
中華民國刑法第304條
（強制罪）
以強暴、脅迫使人行無義務之事或妨害人行使權利者，處3年以
下有期徒刑、拘役或3百元以下罰金。
前項之未遂犯罰之。


司法院資訊處製作；財團法人民間司法改革基金會備份。
